臺灣基隆地方法院刑事判決
110年度易字第356號
公  訴  人  臺灣基隆地方檢察署檢察官
被      告  曾崇寧




選任辯護人  林金發律師

上列被告因詐欺案件，經檢察官提起公訴（109年度偵字第6919
號），本院判決如下：
    主  文
曾崇寧無罪。
    理  由
一、公訴意旨略以：被告曾崇寧明知其無資力支付餐費及酒錢，
    竟意圖為自己不法之所有，基於詐欺之犯意，陸續於民國10
    9年7月4日18時許、同月18日18時許及同月19日18時許，至
    告訴人洪郁盛開設址設基隆市○○區○○路00巷0號之「129小吃
    店」用餐，用餐完畢後以未帶現金之理由，請店員綽號「秀
    秀」之胡玉幸代簽帳，嗣後經告訴人屢次催討未果而受有損
    害，被告因而獲取無庸支付餐費新臺幣（下同）共計1萬760
    0元（5100+5200+7300元）之利益。因認被告涉犯刑法第339
    條第2項之詐欺得利罪嫌等語。
二、按犯罪事實應依證據認定之，無證據不得認定犯罪事實；不
    能證明被告犯罪者，應諭知無罪之判決，刑事訴訟法第154
    條第2項、第301條第1項前段分別定有明文。又事實之認定
    ，應憑證據，如未能發現相當證據，或證據不足以證明，自
    不能以推測或擬制之方法，以為裁判基礎；又認定不利於被
    告之事實，須依積極證據，苟積極證據不足為不利於被告事
    實之認定時，即應為有利於被告之認定，更不必有何有利之
    證據。又按刑事訴訟上證明之資料，無論為直接證據或間接
    證據，均須達於通常一般之人均不致於有所懷疑，而得確信
    為真實之程度，始得據為有罪之認定，若關於被告是否犯罪
    之證明未能達此程度，而有合理性懷疑之存在，致使無從形
    成有罪之確信，根據「罪證有疑、利於被告」之證據法則，
    即不得遽為不利被告之認定。另檢察官對於起訴之犯罪事實
    ，倘其所提出之證據，不足為被告有罪之積極證明，或其指
    出之證明方法，無從說服法院以形成被告有罪之心證，基於
    無罪推定之原則，自應為被告無罪判決之諭知。
三、公訴意旨認被告涉犯上開罪嫌，無非係以被告於警詢、偵查
    中之供述，證人即告訴人洪郁盛於警詢、偵查及證人胡玉幸
    於偵查中之證述，以及卷附證人胡玉幸（即「秀秀」）製作
    之簽單單據3紙、告訴人以LINE催討餐費之對話紀錄影本等
    件為主要論據。
四、訊據被告雖就證人胡玉幸曾製作109年7月4日、18日及19日
    之消費簽單3紙不爭執，惟堅詞否認有何詐欺得利之犯行，
    辯稱略以：我不確定這三天是否有去消費云云（見本院卷第
    130頁）。經查：
  ㈠上開被告不爭執之事實，業據被告於本院準備程序及審理時
    供述在卷，核與證人即告訴人洪郁盛於警詢、偵查及本院審
    理時之證述、證人胡玉幸於偵查及本院審理中之證述、證人
    即129小吃店負責人黎妍鈺於本院審理中之證述相符，復有
    卷附證人胡玉幸（即「秀秀」）製作之簽單單據3紙等件在
    卷可稽，此部分事實，應堪認定。
  ㈡按刑法第339條第2項詐欺得利罪之成立，需以行為人主觀上
    自始即有詐欺之故意及不法得利之意圖，客觀上有施用詐術
    之行為，並使被害人陷於錯誤，以此取得財產上不法之利益
    始能構成，有一不備，即無由成立該罪，而債務人於債之關
    係成立後，如有債務不履行之情形，在一般社會經驗上，其
    可能之原因甚多，縱令有遲延給付或不為給付之情事，苟無
    足以證明其在債之關係發生時自始即故意藉此從事財產犯罪
    之積極證據，依據刑事訴訟法第154條第2項之規定，仍不得
    僅以其有債信違反之客觀事態，遽行推定債務人即有詐欺得
    利之犯意，而論以詐欺罪責。
  ㈢證人即「129小吃店」店員胡玉幸於本院審理中證稱：「（剛
    才提示的三張簽單，你在幫被告簽的時候，被告有無在現場
    ？）有。（你當時有無請他自己在簽單上簽名？）沒有，因
    為我們認識比較熟了，他來喝酒比較熟了。（你將帳單交出
    去的時候，是否沒有『代簽』兩字？）我拿去櫃台的時候，黎
    妍鈺寫的。（你三張帳單，為何蓋『秀秀』的章？）因為被告
    是我的客人，所以我要蓋章。（你的店裡有業績？）我不清
    楚，不過我蓋章，被告沒付錢老闆會找我」、「我代簽我要
    負責」等語（見本院卷第119、120頁）；證人即「129小吃
    店」負責人黎妍鈺於本院審理中證稱：「（7月4日、18日、
    19日這三張帳單被告是否有去消費？有無其他人？）有，有
    其他人，都四、五個人」。（證人胡芯榆【即證人胡玉幸，
    胡芯榆為現名】為何要在上面蓋章？）因為她是裡面陪被告
    喝酒的小姐，就是比較熟，所以幫他蓋章。（帳單上『秀秀』
    旁邊有『代簽』二字是否你寫的？）對。上面越南字也是我寫
    的。（你為何要寫『代簽』二字？『代簽』二字代表何意思？）
    是代表秀秀代替客戶簽。（這樣這個帳單是誰要負責？是客
    戶要負責還是秀秀要負責？）是秀秀跟老闆負責，然後要找
    被告負責」等語（見本院卷第121至122頁）。參酌證人胡玉
    幸為「129小吃店」之店員且曾在上開三張簽單上簽名，證
    人黎妍鈺為該店店長且曾在上開三張簽單上註記「代簽」二
    字，證人胡玉幸、黎妍鈺與被告間僅係店家與顧客之消費關
    係，之間並無仇怨糾紛，且依「129小吃店」之規定，該簽
    單既為證人胡玉幸簽名，若客人未付款即應由證人胡玉幸負
    責該筆帳款，證人胡玉幸並無刻意製造虛偽簽單徒增自己債
    務風險之情理，故其於簽單上所記載之時間、消費品項及價
    格應屬真實。是依證人胡玉幸、黎妍鈺上開證述及三張簽單
    等書面證據，被告確有於109年7月4日、18日、19日三日與
    數量不詳之友人一同至「129小吃店」消費，此部分之事實
    堪以認定。
　㈣證人洪郁盛雖於本院審理中證稱：「是被告說要請我，我也
    有一起吃」、「他說身上沒錢，要先用簽的，他的意思是先
    代簽就好，他過兩天會拿來付」、「他說他請秀秀代簽，這
    樣是算他的」等語（見本院卷第109至110頁），惟證人洪郁
    盛亦於本院審理中證稱：「在這間店我請過他4、5次，金額
    差不多2萬左右，1次都5、6千元。（你請被告四、五次，被
    告是否有請過你？）有」（見本院卷第109、112、113頁）
    ；證人胡玉幸於本院審理中證稱：「因為我們認識比較熟了
    ，他來喝酒比較熟了」（見本院卷第119頁）；證人黎妍鈺
    於本院審理中證稱：「（為何不給被告簽名就好？）因為被
    告是合夥人的朋友，想說不必那麼麻煩，就那麼熟了，就都
    是朋友，所以信任他。（除這三張代簽帳單外，被告之前有
    來店裡消費？）有。（曾經有請秀秀代簽過嗎？）沒有，就
    是有付帳。（你們為何會允許被告用簽帳的方式？）因為是
    我合夥人的朋友，我們相信他會付錢不會賴帳」（見本院卷
    第122、123頁）。由上開證述可知，被告與證人洪郁盛常有
    互相請吃飯消費之情形，且被告於本件三次至「129小吃店
    」消費前，已至該店裡消費多次，係店裡常客，又為該店合
    夥人之友人，故證人洪郁盛、胡玉幸、黎妍鈺與被告間均有
    相當程度之信任關係，遂同意被告可以證人胡玉幸代簽之方
    式先行簽帳消費，事後再結帳，並非因被告施用何等詐術所
    致。
五、綜上所述，公訴人所提出之證據，就起訴書所指被告於109
    年7月4日、18日及19日三次在「129小吃店」消費共計17,60
    0元部分，雖可認定被告確有於上開日期至該店消費，但尚
    不足為被告有於消費之初即有拒付款項之詐欺得利犯意之積
    極證明，本件應屬單純事後債務不履行的民事糾紛，無從說
    服本院以形成被告有罪之心證，復查無其他積極證據足資認
    定被告有此部分犯行，依前揭說明，應為被告無罪之諭知。
據上論斷，應依刑事訴訟法第301條第1項前段，判決如主文。
本案經檢察官林渝鈞提起公訴，檢察官高永棟到庭執行職務。
中　　華　　民　　國　　111 　年　　1 　　月　　6 　　日
                刑事第二庭審判長法  官  王福康
　　　　　　    　　　　　　    法  官  鄭富容
　　　　　　　　　　　　        法  官  李  岳
以上正本證明與原本無異。
如不服本判決應於收受送達後20日內向本院提出上訴書狀，並應
敘述具體理由；其未敘述上訴理由者，應於上訴期間屆滿後20日
內向本院補提理由書(均須按他造當事人之人數附繕本)「切勿逕
送上級法院」。
中　　華　　民　　國　　111 　年　　1 　　月　　6 　　日
                                書記官  白豐瑋